【裁判字號】    95,上易,1258
【裁判日期】    950810
【裁判案由】    集會遊行法
【裁判全文】
臺灣高等法院刑事判決                95年度上易字第1258號
上  訴  人  臺灣臺北地方法院檢察署檢察官
被      告  甲○○
上列上訴人因集會遊行法案件，不服臺灣臺北地方法院95年度易
字第20號，中華民國95年6月6日第一審判決（起訴案號：臺灣臺
北地方法院檢察署94年度核退偵字第28號），提起上訴，本院判
決如下：
    主  文
上訴駁回。
    理  由
一、本案經本院審理結果，認第一審判決對被告甲○○為無罪之
    諭知，核無不當，應予維持，並引用第一審判決書記載之證
    據及理由（如附件）。
二、檢察官之上訴意旨雖以：(一)按刑事訴訟程序中，對於被告之
    行為，應受審判之對象（範圍），乃指起訴書所記載之被告
    「犯罪事實」，是若起訴書犯罪事實欄內，對此項行為已予
    以記載，即為法院應予審判之對象，至於起訴書所引用之被
    告犯罪法條僅係公訴人主張被告觸犯何一罪名之意見，供法
    院審判之參考，因之，縱起訴書未有記載其所犯法條，但犯
    罪事實欄已有敘及者，仍屬業經起訴之犯罪事實，法院應予
    審判，最高法院83年臺上字第204號判決可資參照。經查本
    件起訴書犯罪事實欄業已記載「甲○○高喊槍斃李登輝」等
    情，則被告是否不構成刑法305條恐嚇罪嫌，尚非全無研求
    之餘地，原判決對此起訴書業已記載之涉嫌犯罪事實未予論
    列，尚欠周延。(二)證人即臺北市政府警察局中正第一分局博
    愛派出所所長車宇基審理中到庭證述：（當時被告是否為現
    場帶頭領導的人？）是的，因為我在博愛所和被告接觸很多
    次，當天他開著愛國同心會的紅色廂型車，車內載著群眾，
    而且他當天有帶頭在那邊喊口號；（你們在舉牌三次的時候
    ，被告當時人在何處？）被告都在現場；（第二次、第三次
    舉牌到被告上車時，被告有無在那邊繼續呼口號及遊行？）
    那時有沒有呼口號，我已經不記得，但是我記得一直到最後
    ，他們才把標語丟回車上等語。證人車宇基另於偵查中證述
    ：（你們如何能確定，三次舉牌被告都清楚？）被告的車子
    是停在秀山街，且被告和群眾在一起，我們一直和被告及群
    眾一起繞著中山堂，我們一直貼著他們的人喊；（你如何判
    斷甲○○是帶頭的人？）因為舉三次牌，最後是甲○○帶著
    群眾離開等語。綜上所述，堪認被告係愛國同心會會長，於
    本件集會遊行現場參與指揮群眾，並對群眾居於領導地位甚
    明，且警方三次舉牌時，被告及群眾並未遵從警方解散命令
    ，仍繼續繞著中山堂聚集遊行，迄至警方第三次舉牌後數分
    鐘，被告始駕車搭載抗議群眾離開現場，再者，衡諸常情，
    若被告果於警方第一次舉牌時，即欲帶領群眾離開，則為何
    被告及群眾於警方第一次舉牌後仍滯留現場，導致警方必須
    繼續驅離群眾並繼續二次舉牌制止？是被告縱有如證人車宇
    基審理中所述曾在現場叫群眾離開之情節，然此舉止究竟果
    係決意解散，亦或僅係虛應故事欲存卸責口實，仍待深究，
    原審遽予諭知無罪，亦嫌速斷云云。
三、按認定犯罪事實所憑之證據，雖不以直接證據為限，間接證
    據亦包括在內；然而無論直接或間接證據，其為訴訟上之證
    明，須於通常一般之人均不致有所懷疑，而得確信其為真實
    之程度者，始得據為有罪之認定，倘其證明尚未達到此一程
    度，而有合理之懷疑存在時，事實審法院復已就其心證上理
    由予以闡述，敘明其如何無從為有罪之確信，因而為無罪之
    判決，尚不得任意指為違法；最高法院76年台上字第4986
    號著有判例。經查：
  (一)被告甲○○固不否認於本案時地，有與吳久珠等人，前往中
    山堂舉行聚眾活動，成員中有人高舉「槍斃賣國賊李登輝」
    字牌，被告則口喊「槍斃李登輝」等情。惟按刑法第三百零
    五條之恐嚇罪，所稱以加害生命、身體、自由、名譽、財產
    之事，恐嚇他人者，係指以使人生畏怖心為目的，而通知將
    加惡害之旨於被害人而言；若僅在外揚言加害，並未對於被
    害人為惡害之通知，尚難構成本罪，最高法院52年臺上字第
    751號亦著有判例。況且刑法第305條之恐嚇危害安全罪，以
    「致生危害於安全」為其構成要件，此觀諸該法條之規定自
    明；而刑法第305條所謂致生危害於安全，係指受惡害之通
    知，因其恐嚇，生安全上之危險實害而言（最高法院26年渝
    非字第15號判例參照）。公訴人對於因被告有此等行為，究
    竟致生如何「安全上之危險實害」，並未提出相關之證據或
    指出其證明之方法，則被告此等行為尚難遽以刑法第305 條
    之罪相繩。
  (二)本案警方現場指揮官即臺北市政府警察局中正第一分局博愛
    路派出所所長車宇基在原法院審理中雖供證：（問：當時被
    告是否為現場帶頭領導的人？）是的，因為我在博愛所和被
    告接觸很多次，當天他開著愛國同心會的紅色廂型車，車內
    載著群眾，而且他當天有帶頭在那邊喊口號；（問：你們在
    舉牌三次的時候，被告當時人在何處？）被告都在現場；（
    問：第二次、第三次舉牌到被告上車時，被告有無在那邊繼
    續呼口號及遊行？）那時有沒有呼口號，我已經不記得，但
    是我記得一直到最後，他們才把標語丟回車上等語；證人車
    宇基另於偵查中證述：（問：你們如何能確定，三次舉牌被
    告都清楚？）被告的車子是停在秀山街，且被告和群眾在一
    起，我們一直和被告及群眾一起繞著中山堂，我們一直貼著
    他們的人喊；（問：你如何判斷甲○○是帶頭的人？）因為
    舉三次牌，最後是甲○○帶著群眾離開云云。然再查：
    1.證人車宇基在原審庭訊中另具結證稱：（問：可否記得當
      時舉牌的時間及地點？）第一次舉牌是在中山堂與警察局
      中間，是在中山堂的側門，第二次是警察驅趕，群眾有退
      走從側門快要到正門之間之時，我舉了第二次牌，他們又
      走到秀山街及延平南路是被告停車的地方，我又舉了第三
      次牌；（問：你們為何在舉牌的時候作這種移動？）一來
      是「被告也有叫群眾離開」，二來群眾與李登輝距離太近
      ，所以我們才把群眾推離中山堂；（問：你們三次舉牌時
      ，被告及群眾有無馬上解散？）「被告在第一次舉牌的時
      候，有叫群眾離開」，但是群眾有的離開，有的沒有離開
      ，所以我們才接著舉第二次牌，要求被告控制這些群眾，
      叫他把群眾帶離，但是效果不大；... （問：你剛剛說被
      告在第一次舉牌時有叫群眾離開，被告自己是否有離開？
      ）他是準備離開，但是有部分群眾還在現場，所以被告在
      勸群眾離開；（問：你第二次跟第三次舉牌的時候，被告
      有無做任何的呼口號或是集會遊行的動作？）我不記得；
      （問：被告何時喊口號？）就是李登輝剛到的時候，但是
      在我第一次舉牌前；（問：你如何認定被告在領導群眾呼
      口號？）當時是他跟群眾各喊各的，並不是他喊一句群眾
      喊一句等語（見原審卷第43頁至第46頁）。
    2.證人即在場員警鍾惠良於原審亦具結證述：（問: 你們三
      次舉牌，被告在做何事？）第一次被告就叫群眾離開云云
      （見原審卷第47頁）。
    3.依證人車宇基、鍾惠良之此部分證言，明確可見被告喊口
      號之時間，係在李登輝剛到的時候，在車宇基第一次舉牌
      之前，且當時是他與群眾係各喊各的，並不是被告喊一句
      群眾喊一句；嗣於博愛路派出所所長車宇基第一次舉牌警
      告時，被告就有叫群眾離開，被告自己也準備離開，但是
      效果不大，有部分群眾還在現場，所以被告在勸群眾離開
      ；並無在舉牌後仍拒不解散，繼續繞中山堂聚集遊行抗爭
      之情事。
  (三)據公訴事實所指，本案警方現場指揮官車宇基第一次舉牌警
    告之時間係於民國（下同）94年1月9日下午7時10分許，第
    二次舉牌命令解散之時間係於同日下午7時15分許，第三次
    舉牌制止之時間係於同日7時17分許。然查：
    1.依警方所提出之現場照片所示，被告甲○○於同日下午7
      時15分許，即駕車搭載同行人員離去，有現場照片在卷可
      查（見偵查卷第23頁）。且卷附證據現場照片中，並無任
      何被告等於同日7時17分許，第三次舉牌制止後，被告甲
      ○○及同行人員仍滯留現場之相關資料（見偵查卷第8頁
      至第23頁）。
    2.另依檢察官勘驗現場錄影帶帶結果，以「一（畫面時間6
      ：47）穿紅衣甲○○出現在鏡頭；二（6：49）車輛移動
      ，從延平南路駛出中山堂；三（7：00）現場有人大喊「
      老不死，死不老，比阿扁還壞」；四（7：06：46）有人
      大喊「槍斃李登輝」；（7：07）李登輝前導車到達現場
      ，持續有人大喊「槍斃李登輝」，有人用台語叫「今天是
      你的死期」；六（7：08：34）現場有人喊舉牌，有人叫
      「警察，絕子絕孫」；七（7：09）甲○○出現在鏡頭；
      八（7：10：25）第一次舉牌；九（07：11）第二次舉牌
      （車宇基主管於畫面中表示係07點15分）；十（07：15）
      第三次舉牌（車宇基主管於畫面中表示係07點17分）；十一
     （07：15：49）車輛離開」（見核退偵字第28號卷第50頁
      ）。其中非但並無被告甲○○與其同行人員在三次舉牌後
      仍滯留現場拒不離去之情狀；且筆錄更明確明記載「（
      07:15）第三次舉牌；（07:15:49）車輛離開」云云。亦
      即，縱使警方現場指揮官車宇基於畫面中所稱「（現場時
      間）係07點17分」乙節屬實；現場人員亦係於警方第三次
      舉牌制止後，於短短數十秒之時間內，即迅速收拾抗議用
      具搭車離去，並無「數分鐘後始行離去」之情事。
    3.則上訴意旨所指「堪認被告係愛國同心會會長，於本件集
      會遊行現場參與指揮群眾，並對群眾居於領導地位甚明，
      且警方三次舉牌時，被告及群眾並未遵從警方解散命令，
      仍繼續繞著中山堂聚集遊行，迄至警方第三次舉牌後數分
      鐘，被告始駕車搭載抗議群眾離開現場，再者，衡諸常情
      ，若被告果於警方第一次舉牌時，即欲帶領群眾離開，則
      為何被告及群眾於警方第一次舉牌後仍滯留現場，導致警
      方必須繼續驅離群眾並繼續二次舉牌制止？是被告縱有如
      證人車宇基審理中所述曾在現場叫群眾離開之情節，然此
      舉止究竟果係決意解散，亦或僅係虛應故事欲存卸責口實
      ，仍待深究」乙節，自嫌無據。
  (四)檢察官之上訴為無理由，應予駁回。
據上論斷，應依刑事訴訟法第368條、第373條，判決如主文。
本案經檢察官田炳麟到庭執行職務。
中    華    民    國    95    年    8     月    10    日
                  刑事第十庭    審判長法  官  劉景星
                                      法  官  陳志洋
                                      法  官  陳博志
以上正本證明與原本無異。
不得上訴。
                                      書記官  陳嘉文
中    華    民    國    95    年    8     月    15    日


司法院資訊處製作；財團法人民間司法改革基金會備份。
